---
title: "Aula prática 1 - introdução à linguagem R"
author: "Renato Augusto Corrêa dos Santos"
date: "`r format(Sys.Date(), '%d %B %Y')`"
output:
  html_notebook:
    toc: true
    toc_float: true
    toc_depth: 3
    number_sections: false
    code_folding: show
    theme: cosmo
---

```{r setup, include=FALSE}
knitr::opts_chunk$set(
  echo    = TRUE,
  warning = FALSE,
  message = FALSE,
  fig.width  = 7,
  fig.height = 5,
  cache   = TRUE
)
```

# Objetivos

- 
- 
- 

# Introdução

## Operações matemáticas

```{r math-operations}
# Operações numéricas simples
# Uso de funções sqrt(), log(), log10(), exp(), sin(), cos() ...
# Arredondando e truncando resultados de operações matemáticas

```

## Criação de vetores

```{r concatenated-vectors}
c(3,5,7)
c("Renato", "Angela", "Mario")
```

## Operadores lógicos

Operações lógicas são usadas na comparação de valores:

```{r logical-operators}
>
<
<=
==
>=
| # | significa "OU"
& # & significa "E"
!= # Não é igual a
```

## Operadores lógicas e uso de vetores

```{r}
1 %in% c(1, 2, 3, 4, 5)
```

## Usando o comando de ajuda

Sempre use o `?` para funções não familiares:

```{r}
?round
?lm
```

## Gerando números aleatórios

```{r distributions}
# Distribuição uniforme
runif(n=10, min=0, max=1)
# Distribuição normal ou Gaussiana (Carl Friedrich Gauss)
rnorm(10, mean=0, sd=1)
# Distribuição de Poisson - geralmente dados de contagens em biologia
rpois(10, lambda=10)
# Distribuição binomial
rbinom(10, size=1, prob=0.5)
```

## Reproduzindo números aleatórios

```{r distributions-seed}
set.seed(3)
runif(n=10, min=0, max=1)
runif(n=10, min=0, max=1)
```


## Combinando objetos

Realizando funções aninhadas (função dentro de outra função):

```{r}
c(3,5,7)
c("Renato", "Angela", "Mario")
c(3,5,7, c("Renato", "Angela", "Mario"))
```

## Gerando sequências numéricas

```{r numeric-sequences}
c(1:50)
c(-1:1)
c(-0.5:3.5)
# 
seq(-1, 1, by=0.5)
seq(-1, 1, length=10)
```

## Trabalhando com matrizes numéricas

Combinações de vetores podem ser criados com funções `cbind()` (colunas) e `rbind()` (linhas):

```{r}
seq(-1, 1, by=0.5)
seq(-2, 0, length=5)
seq(0, -2, length=5)

# Combinando os diferentes vetores em uma matriz bidimensional
cbind(
  seq(-1, 1, by=0.5),
  seq(-2, 0, length=5),
  seq(0, -2, length=5)
)

rbind(
  seq(-1, 1, by=0.5),
  seq(-2, 0, length=5),
  seq(0, -2, length=5)
)
```


# Bibliotecas que vamos usar

```{r libraries}

```

# Análises

```{r main-analysis}

```

Interpretação de resultados aqui.

# O que vimos hoje

- 
-
-

# Referências

- R Crash Course for Biologists: An introduction to R for bioinformatics and biostatistics

# Session info

```{r session-info}
sessionInfo()
```
