---
title: "BCMM081"
subtitle: "Prática 1 - Introdução à programação com R"
author: "Renato Augusto Corrêa dos Santos"
institute: "IB/UNESP Rio Claro"
date: today
date-format: "D [de] MMMM [de] YYYY"
lang: pt-BR
format:
  revealjs:
    theme: [default, intro_R.scss]
    slide-number: c/t
    show-slide-number: all
    footer: "Prática 1 - Introdução à programação com R"
    logo: "logo_lbmm_racs_hq.png"
    incremental: false
    code-copy: true
    code-link: true
    highlight-style: github
    chalkboard: true      # tecla B abre a lousa; C desenha sobre o slide
    menu:
      side: left
    preview-links: auto
execute:
  echo: true
  warning: false
  message: false
knitr:
  opts_chunk:
    comment: "#>"
    collapse: true
---

## Combinados de hoje {.smaller}

[Roteiro]{.eyebrow}

::: {.incremental}
- R como calculadora: tudo é uma **operação**
- Objetos e atribuição: tudo tem um **nome**
- Vetores: tudo é um **vetor**
- `data.frame`: a tabela do dia a dia
- Primeiro gráfico
:::

::: {.notes}
Notas do apresentador ficam aqui e aparecem só na sua tela (tecla S).
Lembrar: pedir para abrirem o RStudio antes de começar.
:::

## Criando um arquivo R Markdown {.smaller}

::: {.incremental}
- 
:::

## Criando um script R {.smaller}

::: {.incremental}
- Arquivo (*File*)
- Novo arquivo (*New file*)
- R script
- Inclua códigos de R
- Execute o código
- Faça o *debugging*
:::


## Programação orientada a objetos {.smaller}

Tipos de dados

::: {.incremental}
 - Strings (`"Carolina"`)
 - Números inteiros (`12`)
 - *Floats* (`12.421`)
 - Números complexos (`0+12.43i`)
 - Valores lógicos (`TRUE` e `FALSE`)
 - Fatores (limitam o número de classes; geralmente definem códigos de grupos em estatística)

:::

## Programação orientada a objetos {.smaller}

Objetos

::: {.incremental}
 - Planilhas do Excel
 - Células, colunas, abas
 - Sequências de DNA, RNA, proteínas
 - Matrizes com dados de comunidades
 - ... ou séries temporais
 - ... ou saídas de testes estatísticos

:::

## Programação orientada a objetos {.smaller}

Variáveis

::: {.incremental}
 - São objetos que podem ter seus valores alterados
 - Usamos `=` ou `<-` para atribuir ou alterar valores associados a variáveis em R

:::

## Nomes que o R aceita {.smaller}

::: {.columns}
::: {.column width="50%"}
**Funciona**

```{r}
#| eval: false
abundancia
n_ninhos_2025
dados.brutos
```
:::
::: {.column width="50%"}
**Não funciona**

```{r}
#| eval: false
2ninhos      # começa com número
n ninhos     # tem espaço
TRUE         # nome reservado
```
:::
:::

R diferencia maiúsculas de minúsculas: `Dados` e `dados` são [dois objetos distintos]{.term}.

# Vetores e matrizes

## Propriedades de vetores {.smaller}

::: {.incremental}
 - Unidimensional (1D)
 - Células com endereço (índice) de 0 a *N*
 - Comprimento definido e pode ser recuperado com `length()`
 - Itens devem ser do mesmo tipo
 - Subconjuntos de vetores são acessados com `[]`

:::

# Lists

Atenção: Objetos do tipo `list` podem armazenar dados de tipos diferentes sem convertê-los.

## Propriedades de matrizes {.smaller}

::: {.incremental}
 - Bidimensional (2D)
 - Endereço com índices
   - Linhas têm índices antes de vírgula
   - Colunas têm índices depois de vírgula
 - Subconjuntos de vetores são acessados com `[linha, coluna]`

:::

## Arrays

Termo usado para qualquer objetivo com *N* dimensões

::: {.incremental}
 - Célula única (0)
 - Vetor (1D)
 - Matriz (2D)
 - Arrays com mais de 2 dimensões

:::

# Trabalhando com arquivos

Nossos dados científicos, especialmente de ômicas, geralmente estão representados em arquivos grandes armazenados em nossos computadores.

## Onde estamos ?

Funções básicas para se localizar no R:

::: {.incremental}
 - `getwd()`: verificar o caminho até o local de trabalho
 - `setwd()`: alterar o caminho até o local de trabalho

:::

## Tudo é um vetor

```{r}
#| output-location: fragment
comprimento <- c(8.2, 9.1, 7.4, 10.3, 8.8)
comprimento
```

. . .

```{r}
#| output-location: fragment
mean(comprimento)
length(comprimento)
```

. . .

Operações são [vetorizadas]{.term} — sem `for`:

```{r}
comprimento * 2
```

## Os quatro tipos que você vai usar {.smaller}

```{r}
#| code-line-numbers: "|1|2|3|4"
c(8.2, 9.1)                     # numeric  — medidas
c("Atta", "Acromyrmex")         # character — nomes, IDs
c(TRUE, FALSE)                  # logical  — resultado de testes
factor(c("mata", "borda"))      # factor   — categorias com níveis
```

. . .

Um vetor guarda **um tipo só**. Misture e o R converte tudo em texto, sem avisar:

```{r}
c(1, 2, "três")
```

# Data frames {.divider}

## A tabela

```{r}
coletas <- data.frame(
  ninho     = c("N01", "N02", "N03", "N04"),
  habitat   = c("mata", "borda", "mata", "borda"),
  operarias = c(120, 85, 143, 61),
  massa_g   = c(4.2, 3.1, 5.0, 2.4)
)
coletas
```

## Olhando antes de analisar {.smaller}

::: {.columns}
::: {.column width="55%"}
```{r}
#| eval: false
str(coletas)      # estrutura
head(coletas)     # primeiras linhas
summary(coletas)  # resumo por coluna
nrow(coletas)     # nº de linhas
names(coletas)    # nomes das colunas
```
:::
::: {.column width="45%"}
```{r}
str(coletas)
```
:::
:::

## Recortando a tabela

```{r}
#| output-location: column-fragment
#| code-line-numbers: "|1|2|3"
coletas$operarias
coletas[coletas$habitat == "mata", ]
coletas[1:2, c("ninho", "massa_g")]
```

## Erros que todo mundo comete {.smaller}

::: {.callout-warning appearance="simple"}
`Error: object 'coletass' not found` → nome digitado errado ou objeto ainda não criado.
:::

::: {.callout-warning appearance="simple"}
`Error in ... could not find function "ggplot"` → falta `library(ggplot2)`.
:::

::: {.callout-warning appearance="simple"}
O `+` no console → você deixou um parêntese ou aspas abertos. `Esc` cancela.
:::

## O primeiro gráfico

```{r}
#| fig-width: 8
#| fig-height: 3.2
#| output-location: slide
library(ggplot2)

ggplot(coletas, aes(x = habitat, y = operarias, fill = habitat)) +
  geom_col(width = .6) +
  scale_fill_manual(values = c(mata = "#3D6B4A", borda = "#A63D40")) +
  labs(x = NULL, y = "Operárias coletadas") +
  theme_minimal(base_size = 16) +
  theme(legend.position = "none")
```

## Sua vez {background-color="#3D6B4A"}

[Exercício · 5 minutos]{.eyebrow}

1. Crie um vetor `massa` com cinco valores.
2. Calcule a média e o desvio padrão (`sd()`).
3. Adicione a coluna `densidade` = `operarias / massa_g` em `coletas`.

```{r}
#| echo: false
# install.packages("countdown")
countdown::countdown(minutes = 5, seconds = 0, top = 0, right = 0)
```

## Para a próxima semana {.smaller}

- Relatório de aula prática


## Referências e recursos {.smaller}

- **R Crash Course for Biologists: An Introduction to R for bioinformatics and biostatistics (coding and Quantitative Biology)** by Robert I. Colautti (2022). ***[Versão gratuita no GitHub](https://github.com/ColauttiLab/RCrashCourse_Book)***.
