---
title: "r_dge_analysis"
author: "Renato Augusto Correa dos Santos"
date: "2026-09-07"
output: pdf_document
---

```{r setup, include=FALSE}
knitr::opts_chunk$set(echo = TRUE)
```

A preparação da atividade foi realizada com base no [guia de expressão diferencial do pacote DESeq2](https://bioconductor.org/packages/release/bioc/vignettes/DESeq2/inst/doc/DESeq2.html).

## Importando os dados de contagens e metadados


Idealmente, os diferenças fatores considerados na tabela de metadados (diferentes colunas) devem ter nomes apenas com caracteres, números, "-" ou "_". Evitar acentos ou espaços.

```{r, echo=FALSE}
metadados <- read.csv("metadata_polia.tsv", sep="\t")
contagens_estimadas <- read.csv("polia_rap1aid_contagens.tsv.gz", sep="\t")

head(metadados)
head(contagens_estimadas, n=20)

# Arredondando as contagens estimadas para o inteiro mais próximo
contagens <- round(contagens_estimadas)

head(contagens)
```

Atenção: a ordem das corridas de sequenciamento nas linhas do arquivo de metadados precisa estar na mesma ordem que as colunas na matriz de contagens.

## Construindo o objeto DESeqDataSet


O objeto DESeqDataSet armazena os dados de contagens, os fatores experimentais, bem como os resultados da modelagem com DESeq2:

```{r, echo=FALSE}
library("DESeq2")

dds <- DESeqDataSetFromMatrix(countData = contagens,
                              colData = metadados,
                              design = ~ treatment)

dds
```

## Realizando um filtro inicial nos dados de sequenciamento


Filtro não é obrigatório, mas reduz o uso de memória do objeto (dds) além de aumentar a velocidade de processamento no DESeq2, melhorando também os gráficos.

```{r, echo=FALSE}
smallestGroupSize <- 3
keep <- rowSums(counts(dds) >= 10) >= smallestGroupSize
dds <- dds[keep,]

dds
```

## Ordem dos níveis em fatores e nível de referência


Alterando o nível de referência para o tratamento (por padrão, o DESeq2 vai usar o primeiro de acordo com a ordem alfabética).

```{r, echo=FALSE}
dds$treatment
dds$treatment <- relevel(dds$treatment, ref="no_induction")
dds$treatment
```

## O teste de expressão diferencial


Os resultados do teste de expressão diferencial são obtidos com a função `results`.

Por padrão, o fold-change e o teste p são referentes à última variável na fórmula; se a variável é um fator experimental, a comparação será do último nível vs. o nível de referência (definido anteriormente). Argumentos da função `results` podem alterar a comparação apresentada.

```{r, echo=FALSE}
dds <- DESeq(dds)
res <- results(dds)
res
```

O contraste pode ser feito explicitamente usando o argumento `name` ou `contrast` da função `results`. Note que os valores de log2FoldChange estarão com o sinal invertido se trocarmos a ordem no contraste:

```{r, echo=FALSE}
res <- results(dds, contrast=c("treatment","no_induction", "induction_2h"))
res
```


## Visualização e ranqueamento dos resultados


O "shrinkage" (ou encolhimento) do tamanho do efeito:

```{r, echo=FALSE}
resultsNames(dds)

resLFC <- lfcShrink(dds, coef="treatment_induction_2h_vs_no_induction", type="apeglm")
resLFC
```


## Ordenando os resultados


Ordenando com base no p valor:

```{r, echo=FALSE}
resOrdered <- res[order(res$pvalue),]
resOrdered
```


Contando valores com p valor ajustado abaixo de 0,1:

```{r, echo=FALSE}
sum(res$padj < 0.1, na.rm=TRUE)
```


Resumindo os resultados com a função `summary`:

```{r, echo=FALSE}
res05 <- results(dds, alpha=0.05)
summary(res05)
```

```{r, echo=FALSE}
sum(res05$padj < 0.05, na.rm=TRUE)
```

## Explorando os resultados

### MA-plot


Log fold change vs. a média dos valores de expressão, com genes diferencialmente expressos (adj. p valor < 0,05) em azul.

```{r, echo=FALSE}
plotMA(res05, ylim=c(-5,5))
```


O plot do log2 fold change com os valores "encolhidos" é mais interessante, pois remove o ruído associado a genes com baixa expressão.

```{r, echo=FALSE}
plotMA(resLFC, ylim=c(-4,4))
```


### Plot counts


Contagens para o gene com o menor valor de p valor ajustado:

```{r, echo=FALSE}
plotCounts(dds, gene=which.min(res05$padj), intgroup="treatment")
```


### Transformando os valores de expressão para análises exploratórias


Variance Stabilizing Transformation (VST) é uma transformação que diminui a dependência entre média e variância (especialmente para valores baixos de expressão).



```{r, echo=FALSE}
vsd <- vst(dds, blind=FALSE)
head(assay(vsd), 3)
```



```{r, echo=FALSE}
# this gives log2(n + 1)
ntd <- normTransform(dds)
library("vsn")
meanSdPlot(assay(ntd))
```


```{r, echo=FALSE}
meanSdPlot(assay(vsd))
```

## Agrupando/clusterizando amostras para verificar a qualidade

### Heatmap (ou "mapa de calor")


Explorando o agrupamento das amostras usando diferentes tipos de tranformação dos dados.

```{r, echo=FALSE}
#install.packages("pheatmap")
library("pheatmap")
select <- order(rowMeans(counts(dds,normalized=TRUE)),
                decreasing=TRUE)[1:40]
df <- as.data.frame(colData(dds)["treatment"])
pheatmap(assay(ntd)[select,], cluster_rows=FALSE, show_rownames=FALSE,
         cluster_cols=FALSE, annotation_col=df)
```

```{r, echo=FALSE}
pheatmap(assay(vsd)[select,], cluster_rows=FALSE, show_rownames=FALSE,
         cluster_cols=FALSE, annotation_col=df)
```


### Clusterização

```{r, echo=FALSE}
sampleDists <- dist(t(assay(vsd)))

library("RColorBrewer")
sampleDistMatrix <- as.matrix(sampleDists)
rownames(sampleDistMatrix) <- paste(vsd$treatment)
colnames(sampleDistMatrix) <- NULL
colors <- colorRampPalette( rev(brewer.pal(9, "Blues")) )(255)
pheatmap(sampleDistMatrix,
         clustering_distance_rows=sampleDists,
         clustering_distance_cols=sampleDists,
         col=colors)
```


### Análise de Componentes Principais (PCA)




```{r, echo=FALSE}
plotPCA(vsd, intgroup=c("treatment"))
```



